【裁判字號】    98,台上,3650
【裁判日期】    980625
【裁判案由】    違反台灣地區與大陸地區人民關係條例
【裁判全文】
最高法院刑事判決            九十八年度台上字第三六五０號
上  訴  人  乙○○
            甲○○
上列上訴人等因違反台灣地區與大陸地區人民關係條例案件，不
服台灣高等法院中華民國九十五年九月七日第二審判決（九十五
年度上訴字第一六八八號，起訴案號：台灣板橋地方法院檢察署
九十四年度偵字第一五四七一號），提起上訴，本院判決如下：
    主    文
上訴駁回。
    理    由
按刑事訴訟法第三百七十七條規定：上訴於第三審法院，非以判
決違背法令為理由不得為之；是提起第三審上訴，應以原判決違
背法令為理由，係屬法定要件；如果上訴理由書狀並未依據卷內
訴訟資料具體指摘原判決不適用何種法則或如何適用不當，或所
指摘原判決違法情事顯與法律規定得為第三審上訴理由之違法情
形不相適合時，均應認其上訴為違背法律上之程式，予以駁回。
本件原判決維持第一審論處上訴人乙○○、甲○○（以下除分別
載稱姓名者外，合稱為「上訴人等」）共同違反不得使大陸地區
人民非法進入台灣地區之規定罪刑（各處有期徒刑一年六月）之
判決，駁回檢察官及上訴人等在第二審之上訴，已詳敘其調查證
據之結果及證據取捨並認定事實之理由；所為論斷，均有卷存證
據資料可資覆按。從形式上觀察，原判決並無違背法令之情形。
乙○○之上訴意旨略稱：(一)檢察官自始即將陳道瓊列為被告，惟
檢察官於民國九十四年九月三十日訊問陳道瓊時，並無告知陳道
瓊有關刑事訴訟法第九十五條所列之事項，足見檢察官係違法取
得陳道瓊之供述；且陳道瓊既被列為被告，自無再命彼具結之理
。原審將此違法取得之供述證據採為認定乙○○犯行之證據，有
判決適用法則不當之違法。(二)陳道瓊係大陸地區人士，並於九十
四年十二月二十一日遣返，檢察官命彼具結顯無實質意義，無法
擔保彼證詞之可信度。又陳道瓊在大陸地區原有住所，並非所在
不明。原審未傳喚陳道瓊到庭，即認彼所在不明，無法傳喚，適
用法則不當。(三)原判決認陳道瓊於警詢中指訴甲○○有控制彼之
行動、強迫彼賣淫行為云云，不可採信；卻又以陳道瓊於警詢、
偵查中之供述，認定乙○○有使大陸地區人民非法進入台灣地區
之犯行，顯有適用法則不當、理由矛盾之違法。(四)陳道瓊於九十
四年九月三十日檢察官訊問時，曾就檢察官所詢彼與乙○○間之
關係時，答稱：「乙○○是我先生」；陳道瓊收容期間，乙○○
曾帶水果、食物探訪；卷附台北縣政府警察局海山分局訪查紀錄
表記載「曾員應不可能為虛假結婚之人頭對象」；證人曾國郎、
鄭明郎均證稱：確實聽聞乙○○轉述要前往大陸結婚等語；乙○
○與陳道瓊在大陸一同出遊，有照片為證；乙○○曾於九十四年
四月八日以贍家匯款為名，匯款美金一百三十五元給陳道瓊，此
等證據在在顯示乙○○與陳道瓊係真結婚。原判決對上開有利於
乙○○之證據不予採信，亦未說明理由，有判決理由不備之違法
。又徒以陳道瓊片面之詞，基於個人主觀上之推測，推測乙○○
與陳道瓊出遊及匯款之目的係為造成真結婚之假象，避免事發時
遭刑事追訴而預留相關證據，亦違經驗法則。(五)陳道瓊雖稱彼無
與乙○○結婚之意思，但並未指訴乙○○明知陳道瓊與之為假結
婚；足見乙○○自始即相信與陳道瓊有婚姻關係存在，充其量係
因過失被騙。又卷內並無乙○○明知與陳道瓊間為假結婚，而故
意觸犯共同使大陸地區人民非法進入台灣地區罪之證據。原判決
遽認乙○○有上開犯行，適用法則不當。(六)原判決事實欄記載：
乙○○與甲○○明知陳道瓊擬自大陸地區以假結婚真入境方式非
法來台工作，並無結婚之真意等詞；理由欄卻記載：「本院（即
原審法院）依憑全案卷證亦認定被告乙○○有與大陸女子即證人
陳道瓊結婚之事實無誤」等語，事實顯與理由矛盾等語。甲○○
之上訴意旨略稱：(一)原判決理由欄說明「本院（即原審法院）依
憑全案卷證亦認定被告乙○○有與大陸女子即證人陳道瓊結婚之
事實無誤」，是乙○○既經原審調查確有結婚之事實，彼以配偶
來台團聚為由，申請陳道瓊來台，自係依法申請。原判決事實欄
認定陳道瓊係以非法方式入境，與理由顯有矛盾。(二)台灣地區與
大陸地區人民關係條例第十八條第一項第四款及同項但書明定，
進入台灣地區之大陸地區人民有事實足認為有犯罪行為，且其所
涉案件已進入司法程序者，治安機關應先經司法機關之同意，始
得強制出境。陳道瓊因涉及偽造文書刑責，經檢察官於九十四年
十二月五日處分不起訴，治安機關竟未經司法機關之同意，即將
陳道瓊遣返大陸地區，致上訴人等難以對陳道瓊行使詰問證人之
權利。原判決逕以陳道瓊於警詢時之供述作為不利於上訴人等之
認定，判決當然違背法令。(三)乙○○於第一審準備程序中供稱：
彼與陳道瓊是真結婚，彼等是九十四年一月六日結婚；彼娶陳道
瓊之前，陳家家境不好，結婚後，陳道瓊向彼要錢給父母，彼說
等領薪水再給，陳道瓊就打電話給甲○○，去甲○○家裡住等語
；核與陳道瓊所述：是乙○○前往大陸與伊一同入境，來台當天
伊與乙○○一同到「阿生」（指甲○○，下同）處所居住一晚，
期間「阿生」曾帶伊去找乙○○詢問租房子事宜等語，並無不符
；乙○○確有與陳道瓊結婚及租房子以供同居之事實。另證人即
乙○○之兄曾國郎、老闆巫忠實、友人鄭明郎就乙○○結婚及租
屋來台團聚一節，均為有利於乙○○之證詞；原審徒以推測或擬
制之詞，認定證人等之證言不足為有利乙○○之認定，有採證不
當之違法。(四)陳道瓊投案後，僅就甲○○逼伊賣淫之事為指述，
此部分經第一審、第二審詳查後，均認無具體事證可證明，是陳
道瓊之供述不足採信。況乙○○於原審迭次供稱：因陳道瓊來台
後，一直要錢，彼說等領薪水後再給，陳道瓊因而負氣出走等語
，究竟是否屬實？原審未就此加以調查，有應依職權調查之證據
未予調查之違法。(五)甲○○僅係乙○○結婚之介紹人，乙○○與
陳道瓊二人內心是否確有結婚之真意，是否有結婚以外之不法目
的而辦理結婚，自非第三者憑外觀所能查悉。而甲○○未婚，又
與陳道瓊認識年餘，如有犯罪之故意，何以不自行為之而竟假手
他人，甘冒刑罰之風險？原判決就此部分未說明原因，有理由不
備之違法等語。
惟查：原判決就證人陳道瓊於九十四年七月十一日及同年八月九
日警詢時之供述，暨九十四年九月三十日偵查時之供證，已分別
敘明均具有證據能力之理由（見原判決理由欄甲之(一)）。而依卷
附九十四年九月三十日之訊問筆錄記載，陳道瓊係居於證人地位
受訊，檢察官已依法令彼具結後為陳述（見偵查卷第一０九頁）
，所踐行之程序並無違誤；上訴人等復未請求傳喚陳道瓊調查，
原審說明：陳道瓊已遭遣返大陸地區，現所在不明確，無法再行
傳喚到庭云云，亦難謂查證未盡。乙○○之上訴意旨(一)、(二)及甲
○○之上訴意旨(二)，任意指摘原判決適用法則不當，均非合法之
第三審上訴理由。又原判決依憑上訴人等之部分供述，證人陳道
瓊之證詞及卷附內政部警政署入出境管理局九十四年十月十九日
境信栩字第09410441100 號函所附之大陸地區人民入出台灣地區
申請書、大陸地區人民進入台灣地區保證書、結婚公證書、財團
法人海峽交流基金會證明書、陳道瓊出境登記表、中華民國台灣
地區旅行證等各項證據，於理由欄內詳敘認定上訴人等有原判決
事實欄所載共同前往大陸地區，由乙○○與大陸地區○○○道瓊
假結婚，使陳道瓊得以配偶團聚名義來台等犯行之理由。並就上
訴人等否認犯罪所辯：乙○○與陳道瓊係真結婚各云云，認與事
實不符而非可採；另證人曾國郎、巫忠實、鄭明郎關於乙○○與
陳道瓊間關係之證詞、乙○○與陳道瓊之出遊照片、乙○○之匯
款資料等，均不足憑為上訴人等有利之認定等情，分別予以指駁
（見原判決理由欄乙之二）；經核俱與卷內資料相符。原判決採
證認事並無違反經驗法則、論理法則，亦無違背證據法則、判決
理由不備、理由矛盾或適用法則不當之違誤。乙○○之上訴意旨
(三)、(四)、(五)及甲○○之上訴意旨(三)、(四)仍執原判決已敘明不予採
納之上訴人等否認犯罪之辯解及所提證據，指摘原判決違法，無
非就原審採證認事職權之適法行使及原判決已明白論斷之事項，
重為事實上之爭執，均難認係第三審上訴之適法理由。又依原判
決認定之事實，乙○○與陳道瓊並無結婚之真意，僅以「結婚」
為由，使陳道瓊得以入境台灣地區；原判決理由欄乙之二(四)記載
：「依憑全案卷證亦認定…乙○○有與…陳道瓊結婚之事實…至
…二人內心是否確有結婚之真意…」等情，係說明乙○○與陳道
瓊間，外表上雖有客觀之結婚事實，然主觀上是否有結婚之真意
，仍非無疑之旨，此部分並無事實認定與理由說明矛盾之情形。
再原判決並非認定本件是由甲○○擔任與陳道瓊假結婚之人，縱
未就甲○○何以不自任該假結婚之人為說明，亦無理由不備之違
法。乙○○之上訴意旨(六)、甲○○之上訴意旨(一)、(五)及上訴人等
其他上訴意旨顯非依據卷內訴訟資料具體指摘原判決有何違背法
令之情形，核與法律規定得為第三審上訴理由之違法情形不相適
合。應認上訴人等之上訴均違背法律上之程式，俱予駁回。
據上論結，應依刑事訴訟法第三百九十五條前段，判決如主文。
中    華    民    國  九十八  年    六    月  二十五  日
                      最高法院刑事第七庭
                          審判長法官  林  永  茂
                                法官  吳  昆  仁
                                法官  蘇  振  堂
                                法官  蕭  仰  歸
                                法官  林  立  華
      本件正本證明與原本無異
                                      書  記  官
中    華    民    國  九十八  年    六    月  二十九  日
                                                     m


司法院資訊處製作；財團法人民間司法改革基金會備份。
